【裁判字號】    97,建,121
【裁判日期】    990825
【裁判案由】    給付工程款等
【裁判全文】
臺灣板橋地方法院民事判決               97年度建字第121號
原      告  Mian Lan Mechanical Co., Ltd.
法定代理人  戊○○
訴訟代理人  沈明欣律師
            何一芃律師
被      告  茂耀機械有限公司
法定代理人  丁○○
訴訟代理人  丙○○
上列當事人間請求給付工程款等事件，經本院於民國99年8 月11
日言詞辯論終結，判決如下：
    主  文
被告應給付原告新臺幣柒佰零萬元，及自民國97年6 月18日起
至清償日止，按年利率5 ％計算之利息。
訴訟費用由被告負擔。
原告以新臺幣貳佰拾肆萬肆仟元為被告供擔保後，得假執行；
但被告如以新臺幣柒佰零萬元為原告預供擔保，得免為假執行
。
    事實及理由
壹、程序事項：
一、按訴狀送達後，原告不得將原訴變更或追加，但擴張、減縮
    應受判決事項之聲明者；請求之基礎事實同一者，不在此限
    。民事訴訟法第255 條第1 項第2 、3 款定有明文。查原告
    起訴時之聲明為：「被告應給付原告新臺幣7,230,000 元
    ，及自民國97年6 月18日起至清償日止，按年利率5 ％計算
    之利息。願供擔保請准宣告假執行。」，嗣於98年3 月30
    日具狀撤回「經被告要求支付購買自動倉儲設備專用之集電
    軌20萬元之費用」部分而減縮聲明為：「被告應給付原告
    新臺幣7,030,000 元，及自民國97年6 月18日起至清償日止
    ，按年利率5 ％計算之利息。願供擔保請准宣告假執行。
    」（見本院卷一第171 頁），因屬減縮應受判決事項之聲明
    ，揆諸首揭規定，原告所為訴之變更，合於法律規定，應予
    准許。
貳、實體事項：
一、原告起訴主張：
(一)、緣原告係依越南法律所設立之液晶電視（LCD-TV）製造廠商
    ，被告則屬機械設備製造及安裝之廠商，原告為訂購LCD-TV
    生產線之自動化設備乙套（下稱系爭生產線），乃於民國96
    年12月2 日與被告簽訂「生產線工程合約書」（下稱系爭合
    約一），兩造約定總價金為新臺幣（下同）680 萬元，並約
    定以訴外人廣達電腦股份有限公司（下稱廣達公司）之同項
    中古設備來製作系爭生產線。原告之董事長己○○及被告之
    簽約代表丙○○在簽約前尚曾一同前去拍攝廣達公司同項中
    古設備之照片，用以特定系爭合約一所約定之標的。惟簽約
    時，被告尚未取得上開廣達公司之同項中古設備，故被告先
    予承諾若未來仍無法取得廣達公司中古設備，將自行製作相
    同規格之系爭生產線用以交付，亦即如原證2 合約書之附件
    所示規格，原告同意之，是系爭合約一兼具買賣及承攬契約
    之性質。嗣被告確實無法取得廣達公司同項中古設備，且因
    廣達公司同項中古設備之規格僅能組裝37吋以上之液晶電視
    ，需另經加大加寬之改造後，方可進行52吋液晶電視之組裝
    ，另外，亦需增加組裝人員的人數，方能增加生產量，故兩
    造又於97年1 月2 日簽訂生產線修改工程合約書（如原證3
    ，下稱系爭合約二），約定被告在自行製作系爭生產線時，
    應進行如系爭合約二所示之修改部分以擴大生產量之產能，
    原告則增加給付價金91萬元。
(二)、詎原告於97年2 月間在越南收受被告所交付之系爭生產線後
    竟發現，與系爭合約一及二之約定規格差異甚大，安裝完成
    後，自外觀及肉眼可見之結構上，均明顯可知與原約定規格
    不符，甚至有組裝後結構鬆動無法運行之問題，被告也完全
    沒有進行加大加寬之修改工程，此外，被告自始未曾交付系
    爭生產線之相關電路圖、操作手冊、保養手冊等件，致使原
    告根本無法使用系爭生產線。原告於發現上開重大瑕疵後（
    詳如原證八所示），立即通知被告，並停止給付被告系爭合
    約一約定之總價金10％尾款（至總價金90％之款項612 萬元
    則業已給付予被告）。於97年5 月3 日之兩造協商會議中，
    被告承認系爭生產線之規格與系爭合約二之約定規格不符，
    並表示將「以廣達原LCD TV產線交運到越南銘蘭廠（即原告
    ）安裝以符合雙方96年12月2 日訂定之工程合約（即系爭合
    約一，原證2 生產線工程合約書）」、「廣達之生產線茂耀
    公司（即被告）需先配合銘蘭廠需求安裝完成」等項處理上
    開瑕疵（如原證4 銘蘭公司97年5 月3 日會議記錄1-1-1 及
    2-2 之記載），但會議過後，幾經原告催請履行，被告竟表
    示虧損金額過大而不願繼續履行系爭合約之修補義務，且藉
    詞推託避不見面。原告前往被告之登記地址與簽約地址，亦
    發現無營業之跡象，甚至更換招牌。被告顯無解決誠意，原
    告乃依法函告解除契約（如原證5 存證信函）。原告主張系
    爭合約性質上應為買賣與承攬之混合契約，不論係適用或準
    用民法第347 條之規定，結論均無不同。而被告之給付係不
    完全給付且有重大瑕疵，被告經通知後非但未將瑕疵補正，
    更拒絕履行瑕疵修補義務，致原告損失嚴重。原告乃依債務
    不履行之不完全給付規定請求。至本件遲延利息之起算日係
    依原告寄發如原證五之存證信函催告被告履行之翌日起算。
(三)、按民法259 條規定，契約解除時，當事人雙方負有回復原狀
    之義務，由他方所受領之給付為金錢者，應附加自受領時起
    之利息償還之。本件原告透過訴外人關係企業銘驊精密有限
    公司（下稱銘驊公司）已支付二期亦即總價金90% 之價款共
    計612 萬元，加上系爭合約二之修改工程部分之價金91萬元
    ，總計原告已支付予被告之價金共計為703 萬元。今契約既
    經解除，被告即有返還前揭價金回復原狀之義務。為此，起
    訴請求如主文所示等語。
(四)、聲明：被告應給付原告新臺幣7,030,000 元，及自民國97
    年6 月18日起至清償日止，按年利率5 ％計算之利息。願
    供擔保請准宣告假執行。
二、被告答辯則為：
(一)、兩造簽訂之系爭合約一所附之生產線圖示與系爭合約二所附
    之生產線圖示並不相同，兩者不能取代，亦不能合併觀之，
    後者更是一條獨立、全新的生產線。故兩造簽訂系爭合約二
    的意思就是約定要改以系爭合約二之生產線圖示來製作系爭
    生產線，不再參考系爭合約一之生產線圖示。因此被告乃於
    97年2 月間，將單獨依照系爭合約二所附生產線圖示而製成
    之生產線交貨，於97年4 月7 日至越南進行試車及驗收程序
    ，然原告竟突然要求被告應另外再依系爭合約一之圖示，製
    作並交付第二條生產線。兩造乃於97年5 月3 日進行會商，
    原告要求被告再依系爭合約一所附之生產線圖示另行製作
    第二條新的生產線；並將被告已交付之如系爭合約二附圖
    所示之生產線，進行修正回復如系爭合約一之附圖。此由原
    證4 上「費用及請款」欄位上有記載「有費用發生時由買賣
    雙方負責人另協商處理」即明。被告後於97年5 月4 日向原
    告報價，上開部分，另加計費用680 萬元；上開修正回
    復部分，費用則為300 萬元。原告獲悉報價後，對被告之報
    價有意見，兩造無法達成協議，故最後被告並沒有安裝第二
    條生產線，也沒有就第一條生產線進行修改。原告事後反而
    指控被告違約而要解除契約，並無理由。被告對於已收受原
    告分別交付之612 萬元及91萬元，並不爭執。此外，被告已
    於交付系爭生產線時，同時交付相關電路圖、操作手冊、保
    養手冊等件，原告所述，並不屬實等語。
(二)、聲明：原告之訴及假執行之聲請均駁回；如受不利之判決，
    願供擔保請准宣告免為假執行。
三、兩造不爭執事項：
(一)、兩造於96年12月2 日簽訂「生產線工程合約書」（即系爭合
    約一，如原證2 ），約定總價金為680 萬元，並約定被告應
    取得訴外人廣達電腦股份有限公司之同項中古設備或者自行
    製作如該合約書所附圖示規格之系爭生產線。
(二)、兩造另於97年1 月2 日簽訂「生產線修改工程合約書」（即
    系爭合約二，如原證3 ），約定加計價金91萬元，而被告則
    應在製作系爭生產線時，修改規格如系爭合約二之所附圖示
    。
(三)、兩造又於97年5 月3 日進行協商會議，討論情形如原證4 所
    載，惟兩造就協商內容之價金部分並未意思合致，後被告拒
    絕進行修補。
(四)、被告確已分別收受原告給付之612 萬元及91萬元（合計703
    萬元，如原證6匯款回條聯）。
四、本院得心證之理由：
(一)、兩造間是否僅約定交付一條系爭生產線？兩造約定系爭生產
    線應符合之規格標準係以系爭合約一附圖加上系爭合約二附
    圖以觀或者單獨僅依系爭合約二附圖？
、經查，就本件契約兩造間僅有約定製作交付一條系爭生產線
    ，為兩造所不爭執（見本院卷第152 頁筆錄背面）。被告雖
    辯稱兩造於97年5 月3 日之協商，原告要求被告再依系爭合
    約一所附圖示另行製作第二條新的生產線，並應將被告已交
    付之生產線，進行修正回復如系爭合約一之附圖云云，然被
    告亦自陳就價金部分兩造並未達成協議等語（見本院卷第16
    4 頁筆錄），按當事人就契約必要之點意思表示未一致者，
    契約並未成立，是兩造間就本件契約確實僅約定交付一條系
    爭生產線甚明。
、至兩造間約定之規格標準為何，原告主張係以系爭合約一附
    圖加上系爭合約二附圖觀之，被告則抗辯應單獨僅依系爭合
    約二附圖為之。經查，觀之系爭合約二內容，兩造就生產線
    修改工程僅約定有3 項：「一作業抬板改800W×1500L 。二
    機構加長為65米。三昇降機修改及增加阻擋器。」（見本院
    卷第22頁），除此之外，別無其他針對工程內容之約定，衡
    諸常理，僅有此3 項工程內容，當無可單獨製造出一條生產
    線之餘地。況查，經本院函詢臺灣省機械技師公會，該公會
    亦明確表示：「若不參酌其餘資料，單純僅依附件二資料圖
    示（按：即系爭合約二之附圖），無法製作出系爭生產線，
    因附件二圖示僅表示有機器之外觀尺寸，而無相關機構、機
    械、電氣、儀控等之規範，實在無法製作出系爭生產線，此
    好比欲製作出一部汽車，其製造圖若沒標示引擎CC數，馬力
    數及其轉速、使用何種油料，左駕、右駕、板金厚度、加工
    方式、車體線圖、車軸、手排、自排、齒輪轉速及其減速比
    、輪胎大小及各種附屬機電規格等等，而僅標示汽車長、寬
    、高，則如何製造出一部完整汽車來？」等語在卷，有臺灣
    省機械技師公會99年6 月8 日99英字第06004 號回函可稽（
    見本院卷第137 頁以下），顯見單純僅依系爭合約二附圖，
    無法製作出系爭生產線，益證被告辯稱，委無足採。被告雖
    另辯稱這種生產線是很大眾化的，市場上均有現成規格設備
    可購買，僅依系爭合約二附圖即可製造系爭生產線云云，然
    被告僅空言指稱，並未提出任何證據具體證明之，是其所述
    ，即無足採。故應認原告主張系爭生產線之規格係以系爭合
    約一附圖加上系爭合約二附圖為標準乙節，較為可信。
(二)、系爭生產線是否有不符契約約定規格標準之瑕疵？
、承上所述，本件契約既係以系爭合約一附圖加上系爭合約二
    附圖為約定規格之標準，則系爭生產線是否有瑕疵及不完全
    給付之情形，自當以之為衡量基準。次查，經本院送請臺灣
    省機械技師公會分別就：(一)倘依鑑定報告之附件一附圖（按
    ：指系爭合約一附圖）及附件二估價單（按：指系爭合約二
    估價單）之規格，系爭生產線是否有規格不符之瑕疵？(二)倘
    依附件二附圖（按：指系爭合約二附圖）之規格，系爭生產
    線是否有規格不符之瑕疵？等項予以鑑定，該公會於99年2
    月8 日及同年月9 日親赴系爭生產線所在地即越南之銘蘭公
    司內進行鑑定會勘，嗣回覆鑑定結論為：「(一)系爭LCD-TV自
    動化設備，依附件一附圖及附件二估價單之規格，系爭設備
    是『有』規格不符之瑕疵。(二)依附件二附圖之規格，系爭設
    備是『有』規格不符之瑕疵。」，並詳列分析及鑑定內容：
    「2.依一般LCD-TV生產線設備如欲達成系爭工作項目，其機
    構應至少包括兩造簽訂之系爭合約一內容所述之相關設備等
    共19項。經查，系爭生產線事實上缺少了『組裝段迴轉盤、
    組裝段迴流線、入B/I ROOM 90 度空中迴轉機、入B/I ROOM
    空中線、出B/I ROOM空中線、出B/I ROOM 90 度空中迴轉機
    、測試迴流線、QA段檢測檯』等共八項設備。」、「3.查系
    爭生產線缺少組裝段迴轉盤及組裝段迴流線，於組裝完成初
    測時發現，無法將LCD-TV做180 度迴轉，再由迴流段送出至
    檢修站檢修，因LCD-TV重者50公斤、輕者30公斤，作業人員
    實際上單純以人力搬移非常不經濟，要全部依賴迴流段之輸
    送機輸送，無設置迴流段實無法使組裝/ 初測段生產線之生
    產流程順暢。」、「4.查系爭生產線缺少測試迴流線及QA段
    檢測檯，於LCD-TV靜置完成後，於包裝前需做品質檢驗或抽
    驗，無迴流段及QA檢測檯，將無法將LCD-TV由迴流段送出至
    QA段檢測檯檢測，因LCD-TV重者50公斤、輕者30公斤，作業
    人員實際上單純以人力搬移，以人力搬移亦十分無效率，因
    此需要依賴迴流段之輸送機輸送，無設置迴流段及QA檢測檯
    實無法使測試/ 包裝段生產線順暢。」、「5.因現場設置之
    BURN-IN 僅設置單列三層，非雙方合約約定之雙列三層，省
    略了入B/I ROOM 90 度空中迴轉機、入B/I ROOM空中線、出
    B/I ROOM空中線、出B/I ROOM 90 度空中迴轉機等4 項設備
    ，此完全與契約之約定不符合。」、「6.裝置於越南銘蘭公
    司之系爭生產線，其集電軌為無接地之三軌集電軌，因無接
    地裝置，容易產生漏電或電擊之危險，致作業人員常常暴露
    於不安全環境下，且於入、出B/I ROOM升降機間，其外牆及
    底部未依約定設置電子/ 機械安全防護裝置，為另一不安全
    環境，這樣的生產線環境易肇生工安事件。」、「7.依前揭
    說明及第陸節之現場勘查比對，參附件履勘紀錄表及照片，
    系爭生產線確實有與兩造簽訂的系爭合約一、系爭合約二內
    容，且與一般設備規格有不符合之瑕疵。」、「8.至於設備
    自動化功能部分，依現場勘查系爭生產線，其相關設備並未
    完成安裝及試車，且被告未提供相關操作手冊及配電線路圖
    以資履勘時現場之核對，又被告人員並未出席參與現場履勘
    ，為確認自動化功能時，亦無法貿然啟動系爭生產線設備，
    但經查系爭設備於現場安裝後，並未經試車與調整，且尚有
    相關設備缺項並未提供與設置，依一般生產線流程判斷，系
    爭生產線之生產流程應無法順暢，因此，雖不啟動系爭生產
    線設備，亦可判定系爭生產線設備目前並無自動化功能可言
    ，此亦與雙方合約約定規格、一般設備規格及工程慣例相左
    。」等語明確在卷，本院審酌鑑定報告內容具體詳實，且有
    勘驗紀錄表及多張照片圖說在卷可憑（見本院卷第31至85頁
    ），足堪採信。被告空言辯稱無瑕疵云云，則難遽採。再查
    ，經本院再次函詢鑑定機關系爭生產線是否有不符約定規格
    之瑕疵，公會仍回覆：『鑑定結論(二)係依總結敘述，其就附
    件二估價單內容所述「機構加長為65米」，查現場機構為「
    減少」至65米，顯有非「加長為65米」之瑕疵；及就附件二
    估價單內容所述「增加阻擋器」，查現場「減少阻擋器」，
    有非「增加阻擋器」之瑕疵，請參考原鑑定報告第7 頁第14
    行至第18行及原鑑定報告附件之現場履勘紀錄第2/9 頁第7
    至22行。若系爭生產線有試車、試運轉，則系爭生產線機器
    一定有調整過，現場履勘時，未有發現系爭生產線機器調整
    之痕跡，且系爭生產線系統缺項無法運作係客觀之事實。」
    等語無訛在卷，此亦有臺灣省機械技師公會99年6 月8 日99
    英字第06004 號回函可證（見本院卷第137 頁以下），益證
    被告交付之系爭生產線確有不符契約約定規格之瑕疵及不完
    全給付之情形甚明。
、次查，原告另提出紀錄系爭生產線瑕疵之光碟片、如原證八
    所示之瑕疵列表等資料為據，並有證人即原告之駐越南廠工
    程部門主管甲○○於98年2 月5 日本院準備程序到庭具結證
    述：「（問：是否看過這份瑕疵說明？（提示本院卷第114
    到130 頁原證八））答：這是我製作的，現場設備的尺寸及
    數量都是我本人所丈量計算的。其中編號13部分原本設計生
    產線走到迴轉盤時必須將液晶電視由反面旋轉180 度至正面
    面向操作人員，但是由於被告安裝設備定位梢定位不準所以
    導致實際操作時無法轉到定位，而且有可能導致電視傾倒摔
    壞，我在被告安裝人員現場安裝時曾經告知這部分的缺失，
    但被告安裝人員表示這不是他們負責，他們只負責安裝而已
    。」；證人即原告之採購人員乙○○於同日具結證述：「（
    問：你到被告公司的時候，被告有無實際將他所生產的設備
    組裝起來加以測試？）答：都沒有，而且原告所訂購的生產
    設備組裝起來長達65公尺，被告工廠長寬不會超過25公尺根
    本無法組裝，之後運到越南廠後我並沒有參與交貨過程。」
    等語在卷，益足佐原告主張系爭生產線有不符契約約定規格
    之瑕疵等情可採。
(三)、原告得否依法解除契約？請求返還價金？
、按承攬人完成工作，應使其具備約定之品質及無減少或滅失
    價值或不適於通常或約定使用之瑕疵；工作有瑕疵者，定作
    人得定相當期限，請求承攬人修補之。承攬人不於前項期限
    內修補者，定作人得自行修補，並得向承攬人請求償還修補
    必要之費用。如修補所需費用過鉅者，承攬人得拒絕修補，
    前項規定，不適用之；承攬人不於前條第1 項所定期限內修
    補瑕疵，或依前條第3 項之規定拒絕修補或其瑕疵不能修補
    者，定作人得解除契約或請求減少報酬。民法第492 、493
    、494 條分別定有明文。查本件系爭合約原屬買賣契約、承
    攬契約之混合契約，為兩造所不爭執，而系爭生產線嗣後因
    被告無法取得廣達公司同項中古設備乃由被告自行製作交付
    之，而合意變更為承攬契約，亦如上述，是本件契約有關交
    付標的物之瑕疵部分自應適用民法第八節承攬契約之規定。
    另系爭生產線有上揭瑕疵、不完全給付之情形，則業如前述
    ，而被告迄今均拒絕修補，是原告主張解除契約，揆諸上開
    規定，即屬有據。次按契約解除時，當事人雙方回復原狀之
    義務，除法律另有規定或契約另有訂定外，依下列之規定：
    一、由他方所受領之給付物，應返還之，受領之給付為金錢
    者，應附加自受領時起之利息，民法第259 條第1 、2 款亦
    有明文。查本件契約既經原告依民法規定，通知被告解除契
    約，有原證五之郵局存證信函在卷可稽，另被告亦不否認已
    受領原告給付之價金共703 萬元，則原告請求被告應返還所
    受領之價金703 萬元及法定利息，即為有理。
五、綜上所述，原告主張被告依系爭合約內容交付之系爭生產線
    具有不能使用之重大瑕疵，且被告拒絕修補，原告乃依民法
    第494 條前段規定解除契約，請求被告回復原狀返還所受領
    價金703 萬元，及自被告受領系爭金錢給付後之97年6 月18
    日起（原告主張於97年6 月10日寄達原證五存證信函，催告
    被告應於7 日內履行返還義務）至清償日止，按年利率5 ％
    計算之利息，為有理由，應予准許。
六、本件判決事證基礎已臻明確，兩造其餘主張、陳述及所提證
    據暨攻擊、防禦方法，經本院審酌後，認與判決結果均無影
    響，爰不一一論述，併予敘明。
七、本件判決兩造均陳明願供擔保分別請准宣告假執行及免為假
    執行，是本院爰各酌定相當之擔保金額准許之。
八、據上論結，本件原告之訴為有理由，依民事訴訟法第78條、
    第390 條第2項、第392 條第2項，判決如主文。
中    華    民    國    99    年    8     月    25    日
                  民事第三庭  審判長法  官  朱耀平
                                    法  官  徐玉玲
                                    法  官  吳金芳
以上正本係照原本作成。
如對本判決上訴，須於判決送達後20日內向本院提出上訴狀。如
委任律師提起上訴者，應一併繳納上訴審裁判費。
中    華    民    國    99    年    8     月    25    日
                                    書記官  陳昭綾

司法院資訊處製作；財團法人民間司法改革基金會備份。
